臺灣雲林地方法院民事簡易判決
111年度虎簡字第124號
原      告  台新國際商業銀行股份有限公司

法定代理人  尚瑞強  
訴訟代理人  陳怡安  
            張智賢  


被      告  陳冠龍  
            陳連春香
            陳盈瑞  
            陳冠名  
            陳乙僑  
            陳冠伶  
上列當事人間請求塗銷房屋所有權移轉登記等事件，本院於民國
111年6月29日言詞辯論終結，判決如下：
    主      文
原告之訴駁回。
訴訟費用由原告負擔。
    事實及理由
壹、程序部分
一、訴狀送達後，原告不得將原訴變更或追加他訴，但擴張或減
    縮應受判決事項之聲明、該訴訟標的對於數人必須合一確定
    時，追加其原非當事人之人為當事人者，不在此限，民事訴
    訟法第255條第1項第3款、第5款定有明文。上開規定依同法
    第436條第2項於簡易訴訟程序亦適用之。本件原告起訴時原
    以丁○○、己○○○為被告，訴請撤銷其二人就訴外人即被繼承
    人陳添發所遺如附表編號1、4所示遺產之分割協議；嗣查得
    訴外人陳添發之繼承人尚有戊○○、乙○○、甲○○、丙○○，且全
    部遺產應如附表所示（下稱系爭遺產），遂追加戊○○、乙○○
    、甲○○、丙○○為被告，並擴張以系爭遺產為撤銷標的，聲明
    如下所示。核原告所為，係擴張應受判決事項之聲明，且於
    訴訟標的對於數人必須合一確定時追加其原非當事人之人為
    被告，合於前揭規定，應予准許。
二、被告己○○○、戊○○、乙○○、甲○○、丙○○經合法通知，均未於
    言詞辯論期日到場，核無民事訴訟法第386條各款所列情形
    ，爰依原告聲請，由其一造辯論而為判決。
貳、實體部分
一、被告丁○○前向原告申請信用卡使用，自民國93年7月後即未
    依約繳款，至111年2月25日止尚積欠新臺幣（下同）207,47
    5元未清償，經原告屢次催繳，皆未獲償，已陷於無資力。
    訴外人即被告丁○○之父親陳添發留有系爭遺產，被告丁○○因
    積欠原告上開款項，恐辦理繼承登記訴外人陳添發之遺產後
    為原告追索，未向法院聲請拋棄繼承，竟與其他繼承人即被
    告己○○○、戊○○、乙○○、甲○○、丙○○為合意，由被告己○○○繼
    承系爭遺產，被告丁○○則全然放棄登記為所有權人，其行為
    不啻等同將其應繼承之財產權利即應繼分無償移轉被告己○○○，有害於原告之債權，原告自得依民法第244條第1項規定
    行使撤銷權，並依同條第4項規定請求回復原狀。爰依民法
    第244條第1項、第4項規定提起本件訴訟等語。並聲明：㈠被
    告丁○○、己○○○、戊○○、乙○○、甲○○、丙○○（下除分稱外，
    合稱被告6人）就訴外人陳添發所遺系爭遺產所為遺產分割
    協議意思表示及就如附表不動產所為分割繼承登記行為應予
    撤銷；被告己○○○應將如附表所示不動產原因發生日期104年
    4月1日、登記日期104年7月1日之分割繼承登記予以塗銷。
二、被告部分：
  ㈠被告丁○○辯以：訴外人即其父親陳添發所遺系爭遺產中，房
    子和土地本來就是訴外人陳添發及同案被告即其母親己○○○
    共同賺取、打拼而來，只是登記在訴外人陳添發名下，訴外
    人陳添發過世後，兄弟姐妹都同意還給母親，不可能在母親
    在世時由兄弟姐妹來分這些遺產等語。並聲明：請求駁回原
    告之訴。
　㈡被告己○○○、戊○○、乙○○、甲○○、丙○○經合法通知，未於言詞
    辯論期日到場，亦未提出書狀作何聲明或陳述。　　
三、本院之判斷：
　㈠債務人所為之無償行為，有害及債權者，債權人得聲請法院
    撤銷之；債務人所為之有償行為，於行為時明知有損害於債
    權人之權利者，以受益人於受益時亦知其情事者為限，債權
    人得聲請法院撤銷之；該撤銷權自債權人知有撤銷原因時起
    ，1年間不行使，或自詐害債權行為時起經過10年而消滅，
    民法第244條第1項、第2項、第245條分別定有明文。是債權
    人主張第244條之撤銷權時，就除斥期間有無經過，雖當事
    人未有主張或抗辯，法院亦應先為調查認定，以為判斷依據
    。本院經依職權調取本院111年度虎簡字第56號訴外人凱基
    商業銀行股份有限公司與被告6人間請求塗銷房屋所有權移
    轉登記等事件（下稱系爭另案）卷宗，查核其中所附中華電
    信股份有限公司數據通信分公司111年2月7日數府三字第111
    0000316號、111年2月11日數府三字第1110000355號函暨所
    附地政電子謄本申請紀錄（見系爭另案卷宗第159至163、17
    9至187頁），無法證明原告提起本件撤銷訴訟已逾除斥期間
    ，則原告本件起訴，應屬合法，先予敘明。
　㈡被告丁○○積欠原告上開款項未清償，而訴外人陳添發於104年
    4月1日死亡，被告6人均為訴外人陳添發之繼承人，其等均
    未拋棄繼承，於104年6月29日就訴外人陳添發所遺系爭遺產
    為分割繼承協議，將訴外人陳添發所遺如附表編號1至6所示
    不動產及編號8所示汽車均分歸被告己○○○所有，編號7所示
    現金則由被告丁○○、戊○○、乙○○、甲○○、丙○○各繼承5分之1
    ，被告己○○○亦辦妥如附表編號1至5所示不動產所有權移轉
    登記等事實，業據原告提出本院106年度司執字第34690號債
    權憑證、繼續執行紀錄表、信用卡發卡授權系統、如附表編
    號1至5所示不動產登記謄本、地籍異動索引、家事事件公告
    查詢結果、訴外人陳添發繼承系統表、除戶謄本及繼承人戶
    籍謄本為憑（見本院卷第13至24、49至297、327頁），並有
    系爭另案卷宗內雲林縣虎尾地政事務所104年虎地資字第521
    50號登記資料影本可稽（見系爭另案卷宗第33至83頁），堪
    予認定。
　㈢被告6人為上開遺產分割協議，範圍固然包括如附表編號6所
    示房屋，然該房屋既然為未保存登記建物，則無從為分割繼
    承登記，自亦無從撤銷不存在之分割繼承登記行為並塗銷分
    割繼承登記，是原告主張此部分分割繼承登記應予撤銷，並
    請求被告己○○○將此部分不動產分割繼承登記予以塗銷，並
    無可採。
　㈣又分配遺產時，往往會考量被繼承人生前意願、繼承人對被
    繼承人之貢獻（有無扶養之事實、對家庭之貢獻）、家族成
    員間感情及金錢借貸、被繼承人生前已分配或借貸予繼承人
    之財產（贈與之歸扣及債務之扣還）、承擔祭祀義務等諸多
    因素，始為遺產分割協議，本難僅以同為繼承人之債務人於
    遺產分割時未取得財產，遽認係無償將其應繼分讓與他人，
    或意在損害債權人之債權。全體繼承人間就遺產分割行為，
    除客觀上遺產數額分配外，尚有預付將來扶養費用、繼承債
    務及清償債務，及其他非財產考量因素（例如：某繼承人向
    來負責照護被繼承人而分配較多遺產、被繼承人之遺產來自
    於特定繼承人之貢獻、承擔祭祀義務等等），非必完全按繼
    承人之應繼分進行分割。因此，遺產分割雖為處分遺產之財
    產行為，然遺產分割行為是否無償、是否有害及債權，於個
    案中應綜合審酌上開各種因素，妥適認定，並非僅以應繼分
    之遺產價值為唯一判斷標準。被告丁○○抗辯由同案被告己○○○繼承系爭遺產中不動產，係因該等不動產為其父母即訴外
    人陳添發、同案被告己○○○共同打拼得來，兄弟姐妹都同意
    由同案被告己○○○單獨繼承等情，衡以訴外人陳添發之繼承
    人中，被告己○○○為其配偶，為41年出生，於訴外人陳添發
    於104年去世時已近63歲，其餘繼承人即被告丁○○、戊○○、
    乙○○、甲○○、丙○○均為其等子女，而系爭遺產中雖有部分不
    動產為訴外人陳添發因分割繼承所得，然如附表編號1、4所
    示不動產係訴外人陳添發於72年間因買賣取得，當時被告丁○○、戊○○、乙○○、甲○○、丙○○均尚未成年等事實，有上開戶
    籍謄本、地籍異動索引可查，於取得如附表編號1、4所示不
    動產時，被告丁○○、戊○○、乙○○、甲○○、丙○○既未成年，顯
    難以對家庭及購入該等不動產有經濟上付出，則被告丁○○所
    述係因被告己○○○對系爭遺產及家庭之貢獻，方將其中不動
    產分歸其所有，應非虛妄；另系爭遺產分配情形，除如附表
    編號7所示現金外，其餘均由被告己○○○取得，包含被告丁○○
    在內之其餘繼承人皆未分得，此實與父母一方去世時，考量
    未亡人對家庭及遺產之貢獻、子女對父母之扶養義務，將遺
    產由高齡未亡人取得，供其安享晚年之常情未相悖；再參酌
    被告丁○○自陳同案被告己○○○身體不佳、現已無工作，其與
    同案被告乙○○會每月給同案被告己○○○扶養費，但其因工作
    不穩定，每月給的錢不一定，同案被告戊○○因重度身心障礙
    、靠補助生活，妹妹即同案被告甲○○、丙○○則因均已出嫁，
    沒有在處理母親的扶養事宜等情，本院於系爭另案已依職權
    調閱被告丁○○稅務電子閘門所得調件明細表（見系爭另案卷
    宗第87至97頁），可知被告丁○○近來歷年所得甚低甚或全無
    所得，名下亦無財產，又積欠原告及其他金融機構債務無力
    償還，堪認被告丁○○之經濟狀況應處於長期困頓狀態，難認
    其有善盡扶養被告己○○○之責，則被告6人分割遺產之情形，
    非無以被告丁○○等子女日後應給付與被告己○○○之扶養費用
    作為對價之可能；況訴外人陳添發之其餘繼承人即被告戊○○
    、乙○○、甲○○、丙○○均非原告之債務人，若其等為遺產分割
    協議，並非基於前述理由，而係有意損害被告丁○○債權人之
    債權，殊無一併放棄繼承所得權利之理，由此益見被告6人
    所為遺產分割協議，並非故意以無償方式詐害原告對被告丁○○之債權為目的；再者，被告6人約定如附表編號7所示現金
    由被告丁○○、戊○○、乙○○、甲○○、丙○○均分，業如前述，被
    告丁○○既尚有取得部分遺產，無從僅因其未取得其餘遺產所
    有權，遽認被告6人所為遺產分割協議為被告丁○○之無償行
    為。
　㈤綜上，本件尚難排除被告6人為遺產分割協議，由被告己○○○
    取得編號1至6、編號8所示遺產所有權，係基於被告己○○○對
    家庭及系爭遺產之貢獻、被告丁○○及其他被告預納被告己○○○扶養費等動機之可能性，無從認定為被告丁○○所為無償行
    為，亦難認被告6人係基於故意以無償方式詐害原告對被告
    丁○○債權之目的。原告既未能提出其他證據以證明被告丁○○
    所為遺產分割之債權及物權行為均為無償行為，且意在損害
    原告之債權，其就應負積極舉證責任之事實，未能舉證以實
    其說，則原告主張有民法第244條第1項所定之撤銷權，並得
    依同法第4項請求回復原狀，即屬無據。
四、從而，原告依民法第244條第1項、第4項規定，請求撤銷被
    告6人就訴外人陳添發所遺系爭遺產所為遺產分割協議意思
    表示及就如附表不動產所為分割繼承登記行為，並請求被告
    己○○○將如附表所示不動產之分割繼承登記予以塗銷，皆無
    理由，應予駁回。
五、本件事證已臻明確，兩造其餘攻擊防禦方法及所舉證據，經
      審酌結果，與本件判決結論均無影響，爰不一一論述，附
      此敘明。
六、訴訟費用負擔之依據：民事訴訟法第78條。
中　　華　　民　　國　　111 　年　　7 　　月　　13　　日
                  虎尾簡易庭  法  官  黃麗文
以上正本證明與原本無異。
如不服本判決，須於判決送達後20日內向本庭（臺灣雲林地方法
院虎尾簡易庭）提出上訴狀。（須按他造當事人之人數附繕本）
。
中　　華　　民　　國　　111 　年　　7 　　月　　13　　日
                              書記官  曾鈺仁　　
附表：
編號 財產種類 所在地或名稱 權利範圍 備註  1 土地 雲林縣○○鎮○○段000地號 全部   2 土地 彰化縣○○市○○段000○00地號 16分之1 分割前地號為同段613、613之1、613之2、613之3、613之4、613之5、613之6地號（權利範圍均為96分之1），嗣經判決共有物分割，分配取得左列分割後地號土地，並已辦理判決共有物分割移轉登記  3 土地 彰化縣○○市○○段000○00地號 96分之1   4 房屋 雲林縣○○鎮○○段000○號 全部   5 房屋 彰化縣○○市○○段00○號 96分之1   6 房屋（未辦理保存登記） 門牌號碼：南投縣○○鎮○○里○○路0號 全部   7 現金 新臺幣10萬元    8 汽車 車牌號碼00-0000號（廠牌：福特六和）